臺灣高等法院刑事判決　　　　　　94年度上重更(一)字第40號
上　訴　人
即　被　告　甲○○
義務辯護人　李志雄律師
上列上訴人因毒品危害防制條例等案件，不服臺灣桃園地方法院
93年度重訴字第47號，中華民國94年 5月12日第一審判決（起訴
案號：臺灣桃園地方法院檢察署93年度偵字第8083號）提起上訴
，經判決後，由最高法院發回更審，本院判決如下：
    主  文
原判決撤銷。
甲○○共同運輸第一級毒品，處無期徒刑，褫奪公權終身。扣案
之第一級毒品海洛因貳桶（驗後合計淨重壹萬玖仟柒佰公克，純
度71.95％ ，純質淨重壹萬肆仟壹佰柒拾肆公克）沒收銷燬之；
扣案之白色塑膠桶貳個、塑膠袋貳個、筆記本參本及行動電話參
支，均沒收；未扣案之新台幣伍拾萬元沒收，如全部或一部不能
沒收時，以其財產抵償之。偽造如附表所示之署押、印文均沒收
。
    事  實
一、甲○○（綽號「大隻」）曾於報關行工作，從事現場報關業
    務，於民國93年2月（原判決誤植3月）間，在中國大陸珠海
    地區，透過綽號「小白」（甲○○稱為「何瑞逢」，以下均
    稱「小白」）之成年人介紹，認識成年人綽號「劉董」或「
    劉仔」（甲○○稱劉彥巖，以下均稱「劉董」）之人，並自
    「小白」處得知「劉董」欲以空運方式，自大陸地區運輸毒
    品危害防制條例管制之第一級毒品，並屬行政院依懲治走私
    條例第2條第4項所公告「管制物品項目及其數額」甲項第 4
    款之管制進出口物品海洛因至臺灣地區販售，需人代為安排
    通關事宜，事成後願支付新台幣（下同） 300萬元（即每公
    斤海洛因15萬元）。甲○○因積欠他人債務，需款孔急，竟
    仍在大陸地區某處，基於幫助「劉董」「小白」販賣海洛因
    之犯意，並與「小白」、「劉董」共同基於私運海洛因之犯
    意聯絡，謀議由「劉董」負責在大陸地區採購毒品海洛因，
    再將海洛因桶裝後，與另外桶裝之蘇打粉相混，一同運至甲○○所找出口商設於香港之倉庫，委託該出口商以空運託運
    方式運入臺灣地區，甲○○則在臺灣負責安排蘇打粉進口通
    關事宜，「小白」亦負責承租倉庫供毒品運抵臺灣後儲存，
    同時負責毒品販賣等事宜。三人謀妥後，甲○○與「小白」
    隨即於93年3月底、4月初陸續返回臺灣，甲○○並自「劉董
    」取得現金50萬元後，至臺北市○○○路○段81號6樓吉仁運
    通股份有限公司（下稱吉仁公司），向該公司不知情之空運
    部經理丙○○詢問有關進口物品之相關規定，同時表示要委
    託吉仁公司進口漂白粉及滅火器用乾粉等物品，及借用吉仁
    公司香港分公司出口牌出貨，丙○○因不知情，同意接受甲○○委託。甲○○於93年4 月初某日，偕同「小白」至吉仁
    公司上址，向丙○○表示貨主為「小白」，而由「小白」出
    具切結書，表明「本人何瑞逢自香港進口漂白粉乙批，由於
    香港沒有公司行號，故向吉仁通運（股）公司香港分公司HK
    CSHIPP ING LTD. 借出口牌．．．」，正式委由不知情之吉
    仁公司代為處理前開貨物報關事宜。甲○○又於93年4 月中
    旬，透過不知情之舅舅乙○○（已由檢察官為不起訴處分確
    定），以貨物完稅價格3%為報酬，向不知情之明慶貿易股份
    有限公司（下稱明慶公司）負責人陳明為取得蓋有明慶公司
    為進口人之貨物進口委任書一紙，欲以明慶公司名義申報進
    口蘇打粉；「小白」則向某不知情之房東承租坐落於高雄縣
    鳳山市○○路180 號倉庫，並找不知情之小弟張峻明（綽號
    「阿明」，已由檢察官為不起訴處分確定）看管該倉庫及接
    收貨物。甲○○自乙○○處取得明慶公司出具之進口委任書
    （報關日期為93年5 月17日，收單關別AA、關代號2547、收
    序號0074）後，與「小白」、「劉董」為測試其等是否為查
    緝單位所注意，乃基於行使偽造私文書之概括犯意，自行影
    印三張委任書，並均偽造明慶公司為委任人，吉仁通運股份
    有限公司為受任人，及偽造明慶貿易股份有限公司、負責人
    陳明為之印文於委任書上（分別為報關日期93年5 月13日，
    收單關別CG、關代號247、收序號05126；報關日期93年5 月
    18日，收單關別CG、關代號247、收序號05190；報關日期93
    年5月20日，收單關別CG、關代號247、收序號0520 6），再
    將該等委任書交付丙○○，由吉仁公司持向基隆關稅局處理
    報關業務，於93年5 月15日運回14桶漂白粉（海運，委任書
    為真正），及於5月13日運回78桶蘇打粉、5月16日運回30桶
    蘇打粉（均為空運，委任書係偽造），足以生損害於明慶公
    司、陳明為及海關管理進口貨物之正確性。迨該等蘇打粉運
    抵國內後，即由吉仁公司委由不知情之加達貨運公司運送至
    上開高雄縣鳳山市倉庫，由張峻明收貨。「劉董」在確認安
    全無虞後，即於93年5月17日至5月20日前某日，與三名有共
    同犯意聯絡之真實姓名、年籍均不詳之大陸地區成年男子，
    將2 桶裝有海洛因之白桶及78桶白桶裝蘇打粉運至吉仁公司
    香港分公司HKCSHIPP IN G LTD.位於香港之倉庫，由不知情
    之吉仁公司人員再將前開80桶白桶裝之物品交由不知情之長
    榮航空公司人員，由長榮航空公司於5月20日以ＢＲ852號班
    機運送至臺灣中正國際機場貨運站。甲○○於吉仁公司通知
    上開蘇打粉將於5月20日上午11時至下午1時之間運回臺灣中
    正機場，並持偽造之委任書（即上開報關日期為93年5 月20
    日之委任書）辦理報關後，即在93年5月19日下午購買翌（
    20）日之機票，欲在上開海洛因進口後由中正機場離境，以
    免海洛因遭查緝後被逮捕；甲○○並撥打電話通知「小白」
    貨物到站時間，及以電話通知張峻明引導不知情之加達貨運
    公司司機將該批貨品運至上開倉庫。惟甲○○運輸毒品之事
    ，早已為檢調單位所鎖定，由臺灣雲林地方法院檢察署及臺
    灣桃園地方法院檢察署檢察官共同指揮法務部調查局中部地
    區機動工作組、保三總隊、豐原憲兵隊、海巡署臺中機動查
    緝隊、航空警察局、雲林縣警察局斗六分局、臺中縣警察局
    刑警隊、財政部臺北、高雄關稅局等專案小組人員，緊急通
    知桃園中正機場之海關人員注意檢查，而於當日下午1 時50
    分許，在桃園縣大園鄉中正機場第二航廈出境證照查驗室拘
    提甲○○到案，並扣押上開貨物；甲○○在中正機場第二航
    廈出境證照查驗室為法務部調查局中部地區機動工作組偵查
    員拘提後，自知運輸海洛因之事已被監控，乃主動向偵查員
    李華君表示海洛因藏在編號6號及8號之白桶內。而專案小組
    之另組人員並同步在高雄縣鳳山市○○路180 號前拘提張峻
    明；隨後又於當日下午3 時45分許，在臺北市○○區○○路
    260號5樓拘提乙○○到案，「小白」知悉後則未如期返國而
    逃匿中國大陸。後法務部調查局中部地區機動工作組人員將
    上揭扣押之貨物運回其中部地區機動工作組內清查後，果然
    在前開貨物編號6號及8號之白桶內查獲毒品海洛因（合計淨
    重19,700公克【空包裝重31,000公克】，純度71.95％ ，純
    質淨重14,174公克）。甲○○被帶至法務部調查局中部地區
    機動工作組接受調查時，向偵查員表示對於本件事情深感懊
    悔，並積極配合偵查員調查，供出共同運輸海洛因之人為「
    小白」及「劉董」。
二、案經臺灣桃園地方法院檢察署檢察官與臺灣雲林地方法院檢
    察署檢察官共同指揮法務部調查局中部地區機動工作組及台
    中縣警察局調查後，移送臺灣桃園地方法院檢察署檢察官偵
    查起訴暨移送本院審理。
    理  由
一、上開事實，業據被告即上訴人甲○○於調查局、偵查、原審
    及本院審理中坦承不諱（見偵字第8083號偵查卷第4至7頁、
    82至84頁、103至104頁、107 頁、原審卷第15至17頁、36頁
    、38頁、202至209頁、本院上訴審卷第35至39頁、62至65頁
    ），核與證人乙○○、張峻明、丙○○等人於原審、本院本
    審證述情節相符（見原審卷第65至77頁、第77至83頁、第56
    至64頁、第84至88頁、本院本審94年9月15日審判筆錄第3頁
    至第8 頁），復有法務部調查局中部地區機動工作組扣押筆
    錄及扣押物品目錄表各4 份（見偵字第8083號偵查卷第12頁
    、14頁、37頁、40頁、50至51頁、59頁、61至69頁、原審卷
    第26至27頁）、檢察官勘驗現場筆錄（見偵字第8083號偵查
    卷第70至71頁）、查獲現場照片共12張（見偵字第8083號偵
    查卷第15至20頁）、證人丙○○所提出附卷之切結書1張（
    具名何瑞逢）（見偵字第8083號偵查卷第56頁）、進口報單
    等共13張（見原審卷第97至10 9頁）等在卷可稽。而自前開
    貨物編號6號及8號之白桶內所扣案之白粉，經送法務部調查
    局鑑定結果：送驗白粉2桶均含有第一級第6項毒品海洛因成
    分，淨重19,700公克（空包裝重31,000公克），純度 71.95
    ％，純質淨重14,174公克，有該局93年7月6日調科壹字第08
    0007829號鑑定通知書1紙在卷足憑（見偵字第8083號偵查卷
    第109 頁）。足見被告自白上開私運海洛因入境，確與事實
    相符。事證明確，被告犯行堪以認定。
二、雖被告於本院前審另稱：本案另有共犯「小健」之人，本案
    共犯是4人，並非3人等語（本院上訴審卷第36頁），然並無
    積極證據足證被告上開陳述為真實，自難採信，併此敘明。
三、按海洛因係毒品危害防制條例第 2條第2項第1款所列之第一
    級毒品，並屬行政院依懲治走私條例第2條第4項法律授權公
    告之「管制物品項目及其數額」甲項第 4款規定之管制進出
    口物品，不限其數額，均不得運輸及私運。又香港、澳門回
    歸中國大陸後，為維持現有自由經濟制度及高度自治地位，
    並規範及促進臺灣地區與香港、澳門之經貿文化及其他關係
    ，特制定香港澳門關係條例，明定臺灣地區與香港或澳門貿
    易，得以直接方式為之，並於臺灣地區與大陸地區直接通信
    、通航或通商前，得視香港或澳門為第三地，排除臺灣地區
    與大陸地區人民關係條例在香港、澳門之適用，且輸入或攜
    帶進入臺灣地區之香港或澳門之物品，以進口論；輸往香港
    或澳門之物品，以出口論，並分別依輸入物品、輸出物品有
    關法令之規定辦理，此觀諸香港澳門關係條例第1條第2項、
    第35條、第57條及同條例施行細則第 2條之規定即明。從而
    ，香港、澳門顯係有別於大陸地區之特別區域，如自香港、
    澳門私運管制物品進口逾公告數額，應逕依懲治走私條例第
    2條第1項論處，毋庸引用同條例第12條之規定（最高法院93
    年4月13日93年度第2次刑事庭會議決議意旨參照）。被告明
    知綽號「劉董」「小白」之人欲私運海洛因入境販賣，竟仍
    代為辦理進口手續，被告自有幫助「劉董」「小白」販賣海
    洛因之犯意，並有共同私運海洛因入境之犯行，核被告所為
    ，係犯刑法第30條第 1項、毒品危害防制條例第4條第1項之
    幫助販賣第1級毒品罪、同條項運輸第1級毒品罪、懲治走私
    條例第2條第1項之私運管制物品進口罪及刑法第216條、第2
    10條之行使偽造私文書罪。被告與「小白」、「劉董」及該
    三名真實姓名、年籍均不詳之大陸地區成年男子，就所犯上
    開運輸第1 級毒品罪、私運管制物品進口罪及行使偽造私文
    書罪間，有犯意聯絡及行為分擔，均為共同正犯。被告利用
    不知情之丙○○、乙○○及長榮航空公司人員為行使偽造私
    文書（丙○○部份）及運輸海洛因之犯行，均係間接正犯。
    被告於擅自影印三張委任書，並於委任書上偽造明慶公司及
    負責人陳明為印文，乃偽造委任書之部份行為；而於偽造委
    任書後，復持以行使，偽造之低度行為應為行使之高度行為
    所吸收，均不另論罪。被告所犯運輸第一級毒品罪、私運管
    制物品進口罪，係一行為觸犯二罪名，侵害不同之法益，為
    想像競合犯，應依刑法第55條前段規定，從一重以運輸第一
    級毒品罪處斷。被告先後3 次行使偽造私文書犯行，時間密
    接，犯罪構成要件相同，顯係基於概括犯意為之，應依連續
    犯規定論以一罪。所犯幫助販賣第一級毒品罪、運輸第一級
    毒品罪及行使偽造私文書罪間，有方法結果之牽連犯關係，
    應從一重以運輸第一級毒品罪論處。公訴人就被告所犯幫助
    販賣第一級毒品罪、行使偽造私文書罪雖未起訴，然與起訴
    部份有牽連犯裁判上一罪關係，本院自得一併審理。
四、原審對被告論罪科刑，固非無見。惟查（一）被告另犯有行
    使偽造文書罪，原審未一併論處，尚有未洽（二）依毒品危
    害防制條例第2條第2項規定，該條例所稱之毒品依其成癮性
    、濫用性及對社會危害性，計分為 4級，而行為人以其製造
    、運輸、販賣毒品級數之不同，於同條例第四條第一項至第
    四項分別有輕重不等之處罰規定。本件被告運輸第一級毒品
    ，原判決未於主文內明白宣告，致主文宣告與事實理由，尚
    非一致，亦有違誤。被告上訴意旨以：被告自始坦承犯行，
    並配合調查，原審量刑太重等語。惟：（一）量刑事項係屬
    於法院之職權，且被告協助他人運輸重達1 萬餘公克之毒品
    海洛因進入我國境內，對社會危害甚鉅，且運輸第一級毒品
    罪法定刑為無期徒刑、死刑，原審判處被告無期徒刑，已屬
    從輕量刑，並無違背罪刑相當原則。（二）被告於案發後，
    即配合警方調查，主動供出一切犯罪行為，態度良好，固屬
    實情。然「刑法第59條之酌量減輕其刑，必於犯罪之情狀，
    在客觀上足以引起一般同情，認為即宣告法定最低度刑期，
    猶嫌過重者，始有適用。至於被告無前科，素行端正，子女
    眾多等情狀，僅可為法定刑內從輕科刑之標準，不得據為酌
    量減輕之理由，最高法院51年台上字第899 號著有判例。本
    件被告坦承犯行，態度良好，自僅能就所犯毒品危害防制條
    例第4條第1項之罪之法定刑死刑、無期徒刑內從輕量刑之標
    準，不得據為酌量減輕之理由。（三）被告於本院復供稱：
    本件毒品為劉建昌及「劉董」所有等語（見本院前審卷第39
    頁及本院94年12月15日審判筆錄），被告本院前審選任辯護
    人更於本院前審執以被告有供出毒品來源，請求減刑。惟按
    毒品危害防制條例第17條規定：犯第4條第1項之罪，供出毒
    品來源，因而破獲者，得減輕其刑，立法意旨重在鼓勵具體
    供出其上游販毒者，俾資追查該毒梟前手及其上游毒品，以
    杜絕毒品之蔓延與氾濫為目的。倘未因被告自白進而查獲毒
    梟前手或上游毒品者，自不得執此邀本條規定之寬減（最高
    法院92年台上字第2897號、89年台上字第178 號判決意旨參
    照），本件被告雖於本院供出毒品所有人尚有「劉建昌」之
    人，然並無其他積極證據足以證明被告上開陳述是否實在，
    況該「劉建昌」之人非屬被告所犯本件運輸海洛因罪之毒品
    來源，更無因此破獲前手或上游毒品者，自無毒品危害防制
    條例第17條減輕其刑規定之適用。被告上訴，為無理由，惟
    原判決既有可議，自應由本院撤銷改判。爰審酌被告正值年
    輕力盛，不思以正途謀生，為謀取300 萬元之暴利，竟幫他
    人運輸高達近20公斤之海洛因入我國境內，倘該等毒品順利
    走私成功，恐將毒害無數國人，破壞為數不少之家庭和樂，
    惡性非輕，原應予重罰，惟思及被告在中正機場第二航廈出
    境證照查驗室為法務部調查局中部地區機動工作組偵查員拘
    提後，尚能主動向偵查員李華君表示海洛因藏在編號6號及8
    號之白桶內，且在法務部調查局中部地區機動工作組接受調
    查時，向偵查員表示對本件犯行深感懊悔，並積極配合偵查
    員調查，供出共同運輸海洛因之人為「小白」及「劉董」（
    此等事實業據證人李華君於原審審理時證述在卷，見原審卷
    第125至135頁；並載於被告93年5 月21日調查筆錄內，見93
    年度偵字第8083號偵查卷第4至7頁），足見被告尚有悔悟之
    心；且被告並非首謀，及公訴人於起訴時所具體求處之刑度
    等一切情狀，量處無期徒刑，並依刑法第37條第1 項規定，
    宣告褫奪公權終身。又扣案之第一級毒品海洛因（驗後合計
    淨重19,700公克，純度71.95％ ，純質淨重14,174公克），
    係毒品危害防制條例第2條第2項第1 款所列之第一級毒品，
    應依同條例第18條第1 項前段之規定，宣告沒收並銷燬之。
    扣案之白色塑膠桶2個及塑膠袋2個（此即鑑定報告書所載之
    空包裝，重31,000公克）均被告所有係其包裹毒品，防其裸
    露、潮濕，便於運輸所用之物，應依毒品危害防制條例第19
    條第1 項規定宣告沒收。又自被告隨身攜帶之手提包內所查
    扣之筆記本3本及行動電話3支，均係被告所有供記載「小白
    」、「劉董」等人之電話及聯絡「小白」、「劉董」有關本
    案運輸海洛因等事項之物，業據被告於原審供述在卷（見原
    審卷第204頁），亦應依毒品危害防制條例第19條第1項規定
    宣告沒收。再被告此次運輸毒品實際自共犯「劉董」取得現
    金50萬元作為報酬，此據被告供明在卷（見原審卷第17頁、
    第207 頁），自屬被告因本案運輸第一級毒品犯罪所得之財
    物，雖未扣案，仍應依毒品危害防制條例第19條第1 項規定
    宣告沒收，如全部或一部不能沒收時，以其財產抵償之。雖
    被告供稱收受該50萬元後，業已交付丙○○運費31萬元；證
    人丙○○亦於本院本審結稱；本次被告已經支付31萬5 千元
    報關費用。惟毒品危害防制條例第19條係規定，犯第4 條至
    第9條、第12條、第13條或第14條第1項、第2 項之罪者，其
    供犯罪所用或因犯罪所得之財物，均沒收之，如全部或一部
    不能沒收時，追徵其價額　或以其財產抵償之。依法條文義
    解釋，應指因犯上開各罪「所得之財物」，即應予沒收；而
    非所「賺得之財物」，始在沒收之列。實務上對於被告販賣
    毒品所得之現金，均係全數沒收，並無扣除被告販入毒品之
    成本。且本件被告於本院本審坦承「劉董」係以3 百萬元代
    價委託進口海洛因，被告如何進口、所須費用多少，均由被
    告自行處理，顯見該3 百萬元即為被告本件犯罪所得，實際
    並已得款50萬元，自應就該50萬元全數宣告沒收。另被告雖
    自承運輸第一級毒品海洛因後尚可得250 萬元之報酬，惟該
    款項尚未經被告實際取得，自無庸宣告沒收。另被告偽造如
    附表所示之署押、印文，不問屬於犯人與否，沒收之。
據上論斷，應依刑事訴訟法第369條第1項前段、第364條、第299
條第1項前段，毒品危害防制條例第4條第1項、第18條第1項前段
、第19條第1項，懲治走私條例第2條第1項、第11條，刑法第216
條、210條、第219條、第11條前段、第28條、第30條第1 項、第
55條、第37條第1項，判決如主文。
本案經檢察官沈明彥到庭執行職務。
中　　華　　民　　國　　94　　年　　12　　月　　29　　日
　　　　　　　　　刑事第十一庭審判長法  官　楊炳禎
                                    法  官  江國華
                                    法  官  陳國文
以上正本證明與原本無異。
如不服本判決，應於收受送達後10日內向本院提出上訴書狀，其
未敘述上訴之理由者並得於提起上訴後10日內向本院補提理由書
（均須按他造當事人之人數附繕本）。
                                    書記官  蔡棟樑
中　　華　　民　　國　　94　　年　　12　　月　　29　　日
附錄：本案論罪科刑法條全文
毒品危害防制條例第4條第1項：
製造、運輸、販賣第 1級毒品者，處死刑或無期徒刑；處無期徒
刑者，得併科新臺幣一千萬元以下罰金。
懲治走私條例第2條第1項：
 私運管制物品進口、出口逾公告數額者，處七年以下有期徒刑，
得併科新
臺幣三百萬元以下罰金。
以犯前項之罪為常業者，處三年以上十年以下有期徒刑，得併科
新臺幣五
百萬元以下罰金。
第 1 項之未遂犯罰之。
第 1 項所稱管制物品及其數額，由行政院公告之。
刑法第216條：
行使第210條至第215條之文書者，依偽造、變造文書或登載不實
事項或使登載不實事項之規定處斷。
刑法第210條：
偽造、變造私文書，足以生損害於公眾或他人者，處五年以下有
期徒刑。
